臺灣高等法院臺南分院民事裁定　　　　　 96年度破抗字第4號
抗　告　人　甲○○
　　　　　　送達代收人　乙○○.
上列抗告人聲請宣告破產事件，對於中華民國95年12月29日臺灣
臺南地方法院95年度破字第27號裁定，提起抗告，本院裁定如下
：
    主  文
抗告駁回。
抗告程序費用由抗告人負擔。
    理  由
一、抗告意旨略以：(一)抗告人94年平均月收入雖有新台幣（下同
    ）55,760元，另配偶目前每月有將近20,000元之收入，兩人
    合計約有80,000元收入，於扣除必要家庭開銷後及配偶自己
    之每月負債還款金額21,463元，約餘30,000元。然抗告人每
    月債務還款負擔已達112,938元，顯已遠超過其家庭收入，
    原審以抗告人每月收入遠高於其每月應繳協商金額及夫妻財
    產與債務應個別計算為由，認為抗告人仍有清償債務本金之
    能力，而駁回抗告人之聲請，顯未考慮抗告人仍有養家責任
    ，及夫妻之財產、債務在法律層面雖是各別計算，但基於家
    庭組成之精神及夫妻共同生活之圓滿，夫妻之財產、債務在
    現實生活中多是交錯、共同承擔、共同分享。(二)次按，抗告
    人為其弟駕車肇事致人於死之事件，而借款賠償，抗告人不
    知情，基於手足情誼，不定時以金錢相助，並未訂立借據或
    其他證明文件。原審以抗告人對於其弟尚有該筆債權可主張
    為由，駁回聲請，顯未考慮人倫情義面，且縱抗告人向其弟
    主張該債權，該債權額亦不足清償抗告人之負債額。
    (三)復按，抗告人目前年紀已42歲，每月收入約55,000元，離
    勞工退休年齡，雖尚得工作近20年，然對抗告人而言，目前
    工作收入可說係其最巔峰狀態，隨著年齡增加，體力衰退，
    是否仍有該收入金額，尚難臆測，且除非抗告人不吃不喝，
    完全沒有任何花費，否則在本金、利息之循環累積下，抗告
    人實難有清償全部債務之日云云。
二、原裁定駁回抗告人之聲請，係以：(一)按破產，對債務人不能
    清償債務者宣告之；所謂不能清償，係指對應即時清償金錢
    或得易為金錢之債務，一般、繼續且客觀的不能支付。不能
    清償債務，並非僅指債務人所負之債務超過其資產，尚須綜
    合債務人之財產、信用及能力加以評估，不能僅以債務人之
    財產為標準，必在動用信用及能力均有未迨後，仍無法清償
    始屬之。(二)經查：依抗告人提出之94年度綜合所得稅各類所
    得資料清單顯示，抗告人名下雖無財產，惟其94年度在統一
    企業股份有限公司（下稱統一企業公司）有薪資所得669,11
    7元，由是觀之，如僅就抗告人所得項目觀察，抗告人94年
    平均月收入各高達55,760元，並非抗告人所陳僅有50,000元
    ，並遠高於聲請人自陳之每月應付39,938元，足見抗告人仍
    有清償本金之能力。又抗告人另自陳其弟之前駕車肇事，致
    人死亡，而借款賠償，可見抗告人對其弟尚有債權得以行使
    ，其自得依法定程序行使其債權。而夫妻財產及債務應個別
    計算，其妻之應償債務，不得計入抗告人債務之列。再者，
    抗告人係受雇於上開公司，為55年9月30日生，雖已年滿40
    歲，有抗告人提出之財產歸屬清單、駕駛執照、身分證存卷
    可參，離勞工之退休年齡60歲，抗告人尚得工作近20年。是
    綜合審酌抗告人之年紀、職業、收入、信用、財產狀況，依
    前開說明，尚難認抗告人已無清償債務之能力，則抗告人聲
    請破產宣告，尚無理由等情為據。
三、按債務人不能清償債務者，依本法所規定和解或破產程序，
    清理其債務；破產，對債務人不能清償債務者，宣告之，固
    為破產法第一條第一項及第五十七條所明定。惟所謂不能清
    償債務，係指債務人欠缺清償能力，對於已屆清償期而受請
    求之債務，一般、繼續且客觀的不能支付而言；亦即債務人
    欠缺清償能力，有對於已屆清償期而受請求之債務，全盤、
    繼續無法為清償債務之客觀經濟狀態，且該不能清償之狀態
    應對多數債權人之債務之全部或主要部分無法履行，始足當
    之。是以債務人之不能清償，不能僅以其財產之多寡為準，
    尚需以其所有之財產、信用及能力三者均無法清償其債務之
    情形，始能認為債務人缺乏清償能力，而成為不能清償，故
    債務人即使其負債超過其現有財產，但如果能憑其信用或勞
    力融通金錢，即尚難謂不能清償。
四、經查：
  (一)抗告人雖主張伊截至95年9月19日為止，總負債金額達614萬
    9247元，而伊每月收入雖有5萬餘元，加上妻子之新資共約8
    萬元，惟每月仍須負擔之債務、生活開銷仍達11萬餘元，實
    無力支應云云；惟查抗告人所負之債務絕大多數係積欠國內
    金融機構之信用卡等債務，且業經與債權銀行透過總體協商
    機制，同意由抗告人按月繳交3萬9,938元，此有其提出之債
    權人清冊及每月債務負擔表足稽；是抗告人並未立即面臨須
    清償龐大債務之壓力。況且抗告人於本院96年3月1日行調查
    程序時到庭，經本院詢問後，始自稱其已自統一企業公司辦
    理退休，領得退休金180餘萬元，退休後則於統一企業公司
    之外包商處作契約工，每月之收入約為3萬元左右等語。而
    經本院向統一企業公司函查結果，據復稱抗告人確係於96年
    1月26日自公司退休，所領得之退休金額共計271萬8,014元
    ，並已支付完畢等情，此有該公司96年3月8日統總字第9607
    3號函在卷足憑；是抗告人縱使有數十萬元之民間私人負債
    或未參與協商之銀行之債務須立即償還，惟其既已領得2、3
    百萬元之退休金在手，應足供運用，自無不能支付債務之問
    題。乃抗告人先則隱瞞其於96年1月間即自公司退休領得鉅
    額退休金之情事，繼則又稱上開退休金業已全數清償民間債
    務而無所剩等語，顯屬推託之詞而無可採信。
  (二)又抗告人原任職於統一企業公司擔任貨車司機，現年僅41歲
    ，尚屬青壯之年，應尚有能力工作20來年，且依其自述，退
    休後仍於統一企業公司之外包商處作契約工，每月之收入約
    為3萬元左右，並非全無工作收入（其妻亦有工作收入），
    是則，綜觀抗告人之情況，以其目前之能力、工作及財務狀
    況，並未達無法支付債務能力之地步。
五、綜上所述，本件抗告人本身既值壯年，又有一技之長，而其
    現亦有2、3百萬元現金，足供週轉，是則縱使目前其債務仍
    大於資產，惟審酌抗告人之職業、工作能力及財務狀況，尚
    難認其客觀上已達無法清償其債務之情況，而有以宣告破產
    資以保護之必要。是抗告人以上開事由聲請宣告破產，即非
    有據；原裁定駁回抗告人破產之聲請，經核並無不合。抗告
    意旨指摘原裁定不當，求予廢棄，為無理由，應予駁回。
六、據上論結，本件抗告為無理由，爰依破產法第5條、民事訴
    訟法第495條之1第1項、第449條第1項、第95條、第78條，
    裁定如主文。
中　　華　　民　　國　　96　　年　　3 　　月　　20　　日
                    民事第三庭  審判長法　官  陳光秀
　　　　　　　　　　　      　　　　　法　官  曾平杉
　　　　　　　　　　　      　　　　　法　官  莊俊華
上為正本係照原本作成。
如不服本裁定，僅得於收受本裁定正本送達後10日內以適用法規
顯有錯誤為理由，向本院提出再抗告狀（須附繕本）依法應繳納
抗告費新台幣1千元，並委任律師為訴訟代理人，經本院許可後
始可再抗告於最高法院。
中　　華　　民　　國　　96　　年　　3 　　月　　20　　日
                                      書記官  蕭奎璋
【附記】
民事訴訟法第495條之1第2項準用同法第466條之1第1、2項規定
：
(1)對於第二審判決上訴，上訴人應委任律師為訴訟代理人。但上
  訴人或其法定代理人具有律師資格者，不在此限。
(2)上訴人之配偶、三親等內之血親、二親等內之姻親，或上訴人
  為法人、中央或地方機關時，其所屬專任人員具有律師資格並
  經法院認為適當者，亦得為第三審訴訟代理人。
民事訴訟法第466條之2：
  上訴人無資力委任訴訟代理人者，得依訴訟救助之規定，聲請
  第三審法院為之選任律師為其訴訟代理人。
